臺灣臺北地方法院民事判決　九十年度簡上字第四九七號
　　上　訴　人　甲○○
　　被上訴人　　乙○○
右當事人間請求確認本票債權不存在事件，上訴人對於中華民國九十年六月十八日本
院台北簡易庭八十九年度北簡字第一六二二八號第一審判決提起上訴，本院判決如左
：
    主      文
上訴駁回。
第二審訴訟費用由上訴人負擔。
    事      實
甲、上訴人方面：
壹、聲明：
一、原判決廢棄。
二、確認台灣南投地方法院八十九年度票字第二八八號裁定，命上訴人給付被上訴人
    新台幣（下同）一百五十萬元，並自民國八十六年四月十日起至清償日止，按年
    息百分之六計算之利息之本票債權不存在。
貳、陳述：除與原審判決書所載者相同茲予引用外，補稱：
一、上訴人雖於八十五年四月十日書立「承諾切結書」，但當時係在上班時間，由被
    上訴人等四人至上訴人上班地點，找來上訴人單位之政風主任逼迫下而為。且由
    (1)上訴人於書立前述承諾切結書之同日下午下班後，即前去找律師欲撤銷該承擔
    債務之意思表示，律師亦立即於翌日即八十五年四月十一日發函為撤銷之意思表
    示；(2)上訴人不會在不知魏鳳玉確實債務下，即簽立金額不確定之承諾切結書，
    即可知上訴人並無承擔其訴外人即前配偶魏鳳玉之債務。又嗣後上訴人盡力分期
    償付被上訴人款項，乃因慮及簽承諾切結書時別無目睹之證人可證明上訴人係遭
    到脅迫，且擔心未依約履行將可能被一次求償全部金額所致。
二、縱認系爭承諾切結書仍有效立，則屬民法第三百條所稱之債務承擔，故魏鳳玉之
    債務於債務承擔契約成立時，即移轉於上訴人，此時上訴人自不能又為同一債務
    之保證人，故系爭承諾切結書上所謂「特立此據，及商業本票以保證」之用語，
    實肇因於上訴人不懂法律，其文義僅在表明其願意以分期付款方式承擔魏鳳玉之
    債務，並以本票證明其有意承擔之債務總額而已。開立系爭本票之目的，既非用
    作清償債務之用，或為支付工具，更非保證債務，被上訴人以之為債權請求，即
    有不合。
三、如認系爭本票可作求償之用，仍須有上訴人不依約分期清償債務之情形發生，但
    查上訴人迄今已支付被上訴人四十二萬五千元（其中三十八萬二千五百元已於原
    審提出單據證明，另四萬二千五百元之單據則已遺失），而依承諾切結書之分期
    攤還額，上訴人在被上訴人以系爭本票送裁定之八十九年十二月六日時，僅需給
    付十八萬一千五百元即可，故雖於償付期間上訴人曾因病未為每月之給付，但上
    訴人前已攤還之總額實既超過依約應按月支付之總額，即不能稱上訴人未依約履
    行債務。
四、被上訴人雖以魏鳳玉曾在台灣板橋地方法院八十六年度訴字第一一五一號民事事
    件中，承認當時仍有一百五十萬元之債務並以此金額達成和解為由，主張系爭承
    諾切結書之承擔債務總額不止一百五十萬元，然如認承諾切結書有效，則魏鳳玉
    已於八十五年四月十日將債務移轉與上訴人，八十六年時魏鳳玉已非債務人，如
    何能向上訴人承認債務？
五、被上訴人另以本院民事執行處八十九年度執字第一八四四四號卷內資料，認上訴
    人對於本票債權已有和解之意，更屬誤會。蓋上訴人於接獲執行命令時，即聲明
    異議，且由該執行卷內所載之內容，亦可發現上訴人對本票裁定及執行命令均有
    不服，更甚至提起本件訴訟，故並無被上訴人所稱兩造已就本票債權有所和解之
    情形。
、證據：援用原審之立證方法。
乙、被上訴人方面：
壹、聲明：如主文所示。
貳、陳述：
一、上訴人既於原審準備狀及上訴狀中自認係「承擔」前妻魏鳳玉對被上訴人之債務
    ，而系爭承諾切結書也已載明係上訴人承擔魏鳳玉之債務，則上訴人係債務承擔
    無誤，且上訴人自認曾因經濟因素未依承諾切結書之約定，按月返還清償所承擔
    之債務，即屬違約，被上訴人將所持有之本票，據以強制執行，洵屬正當合法，
    故上訴人於上訴狀中主張未違約，純屬卸責之詞。
二、上訴人主張其前妻魏鳳玉與被上訴人於板橋地院之和解未經其同意或承諾云云，
    惟查依該和解筆錄之內容，確認積欠金額為一百五十萬元，以前金額一概不計，
    並願自八十六年九月十日起按月給付一萬二千五百元，此和解內容確已經上訴人
    同意而依此方式履行，故上訴人於原審已確有提出於八十六年九月十日後，有若
    干月份給付一萬二千五百元給被上訴人之匯款單及支票影本為證，作為已為部分
    清償之主張，足證上訴人確已同意和解筆錄內容，並已同意以此方式履行，上訴
    人事後自不得再行反悔。
三、如前述，上訴人確知依和解筆錄記載金額扣除已給付之部分，仍積欠被上訴人一
    百二十一萬五千元，故於本院民事執行處八十九年執字第一八四四四號執行案件
    進行中，兩造於八十九年九月廿五日於執行處協調時，上訴人才會同意，確立原
    告債務人積欠金額為一百廿一萬五千元，返還方式為按月從上訴人薪資中扣取二
    萬元，雖執行筆錄中僅記載債務人即上訴人之主張及被上訴人（債權人）各自陳
    述，惟當時確已有和解之合意，僅書記官漏未將成立協議內容記載於筆錄之內，
    而係另於案件進行單中將經過情形記載：「本件債權人債務人協議，債權人每月
    向第三人收取債務人債權金額二萬元。」後，由原執行法官批示後履行，此有執
    行卷內之案件進行單內容可稽，否則兩造若未達成協議，則承辦執行之人員豈會
    記載已有協議，並核示依協議內容發出執行命令執行之，被上訴人並曾因此受領
    一個月之給付，上訴人當時也不曾異議，事後再行爭執指摘承辦執行案件人員，
    推翻協議，顯乏依據，不足採信。
、證據：援用原審之立證方法。
丙、本院依職權調取本院八十九年度執字第一八四四四號給付票款強制執行事件、台
    灣板橋地方法院八十六年度訴字第一一五一號侵權行為損害賠償民事事件卷宗。
    理      由
一、本件上訴人起訴主張略以：
  (一)其於八十五年四月十日因訴外人即其前配偶魏鳳玉所成立互助會發生倒會事件，
    被上訴人等債權人至上訴人服務之台灣電力股份有限公司索債，上訴人迫於無奈
    簽下承諾切結書，同意「從八十五年九月六日每月從薪水提一萬元，八十六年十
    二月六日起改一萬六千元分擔給四位債主（含被上訴人）... 」，且確定對被上
    訴人最高攤還到一百五十萬元；上訴人又另開立發票日為八十五年四月十日、金
    額為一百五十萬元、號碼為0000000號之系爭本票，並約定如上訴人依約
    履行債務，被上訴人等人不得將系爭本票作為訴訟之用。惟上訴人簽立該切結書
    係被長官所迫，故已委請律師發函撤銷，嗣為保職位及工作不受干擾，上訴人亦
    竭盡全力，以所有能籌措或節餘之積蓄金錢主動分期償付被上訴人，不料上訴人
    年前因心臟疾病而開刀，經一段長時間之醫療、休養，所得已不敷另作他用，遂
    有一段時期暫未支付被上訴人等人款項，被上訴人卻以此認為上訴人違背承諾，
    而將系爭本票向台灣南投地方法院聲請本票准予強制執行之裁定。
  (二)又上訴人開立系爭本票之目的，並非供清償之用，且受迫簽署之行為亦經撤銷，
    被上訴人原不得就該本票請求；況縱認為承諾切結書有效力，依該書內容上訴人
    至八十九年十二月六日亦僅需付與被上訴人十八萬一千五百元即可，但上訴人為
    使債務早日結清，自開始付款起即不定期、不定金額起過原有之承諾為給付，迄
    今已支付四十二萬二千零五元予被上訴人，未違承諾切結書所約定之還款方式，
    被上訴人自不得將系爭本票執以聲請強制執行；況魏鳳玉之債務，亦僅餘一百零
    七萬五千元未清償，並非被上訴人所主張之一百二十一萬五千元。
  (三)是提起本訴訴訟，求為判決確認台灣南投地方法院八十九年度票字第二八八號民
    事裁定，命上訴人給付被上訴人一百五十萬元及自八十六年四月十日起至清償日
    止，按年息百分之六計算之利息之本票債權不存在。
二、被上訴人則以：
  (一)系爭承諾切結書及本票，係被上訴人及其他三名債權人，前往上訴人所擔任之台
    電公司，由當時台電公司政風課長常宇超調解下，所作之承諾及簽發本票，被上
    訴人無脅迫行為，上訴人指稱受脅迫及已依法撤銷云云，與事實不合。
  (二)上訴人之前妻魏鳳玉所積欠被上訴人之互助會，達一百七十五萬五千元，只因書
    立切結書時，金額尚不明確，故暫以一百五十萬元計算，所以切結書第八行加註
    「... 以上金額若有計算錯誤時修正」之文字，供日後精算後修正，自上訴人立
    切結書後至八十六年八月底上訴人與前妻雖償還十一萬元，但以實際所欠之金額
    一百七十五萬元扣除後，仍未達到一百五十萬元，事後二人即避不見面，被上訴
    人乃向台灣板橋地院提起訴訟，上訴人前妻魏鳳玉出庭，與被上訴人結算後，確
    定至八十六年九月十日止，實際積欠金額達一百五十萬元計，之前債務金額與已
    清償金額不計，有台灣板橋地方法院八十六年訴字第一一五一號和解筆錄為憑。
    故於八十六年九月十日起，雙方實已確立實際金額為一百五十萬元，之前之金額
    一概不算，而自八十六年九月十日後，上訴人與前妻共償還二十八萬五千元，扣
    除後應僅剩一百二十一萬五千元未清償，被上訴人以此金額聲請強制執行，並無
    違誤。
  (三)上訴人自認未依約按期履行清償義務，其既未依其承諾履行義務，依承諾切結書
    所約定，被上訴人將本票據以強制執行，亦屬有據；且上訴人並未否認積欠被上
    訴人一百二十一萬五千元，故於八十九年九月二十五日民事執行處，雙方達成協
    議，上訴人同意按月自薪資中扣二萬元以清償債務，兩造既已就所積欠之金額及
    償還方式另成立新的協議，上訴人自應依協議約定及執行命令履行，不可事後推
    翻等語置辯。
三、本件上訴人主張其於八十五年四月十日曾簽署承諾切結書、並簽發面額一百五十
    萬元之系爭本票交由被上訴人收執，及嗣被上訴人以系爭本票向台灣南投地方法
    院取得八十九年度票字第二八八號確定本票裁定、再以該本票裁定為執行名義，
    向本院提起八十九年度執字第一八四四四號給付票款執行事件之事實，業據其提
    出承諾切結書、台灣南投地方法院八十九年度票字第二八八號本票裁定為證，並
    經本院依職權調取本院八十九年度執字第一八四四四號給付票款執行事件卷宗查
    核無訛，且為被上訴人所不爭執，堪信為真實。
四、上訴人雖辯稱其係於八十五年四月十日受脅迫故簽署系爭承諾切結書及本票，然
    為被上訴人所否認。經查：
  (一)上訴人雖主張由(1)上訴人於書立前述承諾切結書之同日下午下班後，即前去找律
    師欲撤銷該承擔債務之意思表示；及(2)上訴人不會在不知魏鳳玉確實債務下，即
    簽立金額不確定之承諾切結書等情，可證上訴人確係遭到脅迫，惟查：縱上訴人
    於簽屬系爭承諾切結書、簽發系爭本票後之當日稍晚，即委請律師代為撤銷意思
    表示，亦不能用以證明其於為前述法律行為之當時，確實處於遭到脅迫之情形；
    而上訴人既復於系爭承諾切結書上表明「... 乙○○壹佰伍拾萬元... 以上金額
    若有計算錯誤時得修正」之字句，則上訴人簽署該承諾切結書時，顯然明瞭魏鳳
    玉對被上訴人所負之債務約略為一百五十萬元，並得加以調整，是無上訴人所稱
    「不知債務金額為多少即簽署」之有違常情之情形，更不能用以證明上訴人當時
    係遭受脅迫之事實。
  (二)又雖上訴人主張：係因包括被上訴人在內之債權人四人至上訴人任職公司，找該
    公司之政風室主任出面，上訴人不得已始簽署系爭承諾切結書及簽發系爭本票等
    語，然包括被上訴人在內之四名債權人、上訴人公司政風室主任與上訴人討論之
    過程中，有何行為或言詞，足使上訴人不得不簽署系爭承諾切結書、本票？如何
    已達脅迫之程度而得主張撤銷？均未見上訴人有所說明；且按當事人主張其意思
    表示係被詐欺或脅迫而為之者，應就其被詐欺或被脅迫之事實，負舉證之責任（
    最高法院四十七年度台上字第一六三二號判決意旨參照），而上訴人除前述主張
    外，復無提出其他證據可證其遭脅迫之事實，則上訴人主張其遭脅迫乙節，自不
    能信為真實。
  (三)上訴人既未能證明其簽署系爭承諾切結書及簽發系爭本票，係遭脅迫之事實，則
    其嗣後以原審卷附之八十五年四月十一日律師函向被上訴人表示撤銷前述之意思
    表示，自不能稱為合法，從而，兩造間承諾切結書法律關係仍然存在、及系爭本
    票仍為有效之事實，均足認定。
五、上訴人雖另主張系爭承諾切結書既為承擔魏鳳玉對被上訴人債務之用，則系爭本
    票自非用作保證用途，否則上訴人不啻自行保證自己對被上訴人所負之債務，於
    法不合；且因此魏鳳玉已無權於台灣板橋地方法院八十六年度訴字第一一五一號
    侵權行為損害賠償民事事件中，與被上訴人達成和解云云。然按債務承擔，有免
    責的債務承擔及併存的債務承擔之別，前者於契約生效後原債務人脫離債務關係
    ，後者為第三人加入債務關係與原債務人併負同一之債務，而原債務人並未脫離
    債務關係，最高法院四十九年度台上字第二０九０號判例著有明文，是以上訴人
    所出具之系爭承諾切結書上雖有「我甲○○，因魏鳳玉招互助會而致倒會，今願
    替太太承擔....  」之字句，惟兩造之真意，究為免責之債務承擔、或併存之債
    務承擔，尚有未明。就此，本院核以上訴人於簽名欄上自行載明「保證人」之字
    樣、及承諾切結書上亦載明「恐口說無憑特立此據，及商業本票以保證... 」之
    意旨，認上訴人當時為債務承擔之真意，應屬併存之債務承擔，換言之，被上訴
    人除以此承諾切結書向上訴人請求清償外，因魏鳳玉對被上訴人之債務並未消滅
    ，被上訴人亦得依保證關係，以系爭承諾切結書或系爭本票，向上訴人請求清償
    。從而，系爭本票應為擔保魏鳳玉清償被上訴人債務之用，及魏鳳玉仍應有權於
    台灣板橋地方法院八十六年度訴字第一一五一號侵權行為損害賠償民事事件中與
    被上訴人達成和解之事實，均足認定。
六、另就魏鳳玉尚未清償之金額，上訴人雖主張自八十五年四月十日簽署系爭切結書
    起，已支付四十二萬二千零五元予被上訴人，故僅餘一百零七萬五千元未清償，
    並於原審提出支付明細表、支票、匯款紀錄等為證（參原審卷第五十七頁至第六
    十七頁）；惟此為被上訴人所否認，並主張應尚有一百二十一萬五千元未清償。
    經查：
  (一)上訴人雖主張已清償四十二萬五千元，並提出金額合計為三十八萬二千五百元之
    支票、匯款紀錄等清償證明（參原審卷第五十七頁支付明細表），惟因被上訴人
    僅承認上訴人能提出清償證明之部分，而否認無清償證明之部分，則就超過三十
    八萬二千五百元之部分，上訴人主張已經清償之事實，尚不足採信。故自上訴人
    簽發系爭承諾切結書、本票之後，上訴人及魏鳳玉僅依據該支付明細表各欄所列
    日期及金額清償債務之事實，足堪認定。
  (二)次查，於台灣板橋地方法院八十六年度訴字第一一五一號侵權行為損害賠償民事
    事件審理中，魏鳳玉與被上訴人所達成之和解內容為：「被告（即魏鳳玉）願給
    付原告（即本件被上訴人）新台幣壹佰伍拾萬元，給付方式自八十六年九月十日
    起，每月給付原告新台幣壹萬貳仟伍佰元，至民國九十六年八月十日清償完畢止
    ，如一期不履行視為全部到期。」有原審卷第三十四頁所附和解筆錄可稽，並經
    本院依職權調取台灣板橋地方法院八十六年度訴字第一一五一號侵權行為損害賠
    償民事事件卷宗查核無訛。而按「和解有使當事人所拋棄之權利消滅及使當事人
    取得和解契約所訂明權利之效力。」民法第七三七條定有明文，是以無論於八十
    六年九月九日前，上訴人及魏鳳玉已清償之金額為何，自八十六年九月十日起，
    魏鳳玉所負之債務，即因魏鳳玉與被上訴人之和解，而確定為一百五十萬元。故
    自該日起，上訴人及魏鳳玉僅清償原審卷第五十七頁所附支付明細表所示，自八
    十六年九月十三日起至八十九年八月十五日止，合計二十八萬五千元之金額。是
    以被上訴人主張魏鳳玉尚有一百二十一萬五千元未清償（即0000000-000000
    =0000000）之事實，應足認定，上訴人主張僅餘一百零七萬五千元未清償等語，
    則不足採信。
七、末查，上訴人雖主張其已依約履行，故被上訴人不得持系爭本票聲請台灣南投地
    方法院八十九年度票字第二八八號本票裁定，然：系爭本票係用作擔保魏鳳玉清
    償債務之用，已如前述，而魏鳳玉既自八十九年一月起，未依前述和解筆錄所載
    之方式清償對被上訴人所負之債務（原審卷第五十七頁所附支付明細表參照），
    則依前述和解筆錄「如一期不履行視為全部到期」之約定，被上訴人持系爭擔保
    魏鳳玉清償債務之用之本票聲請本票裁定、並進而提起本院八十九年度執字第一
    八四四四號給付票款強制執行事件，請求在一百二十一萬五千元及遲延利息之範
    圍內，上訴人應一次清償，即有理由，而上訴人主張被上訴人不得持系爭本票聲
    請本票裁定、並進而執行云云，則無理由。
八、從而，上訴人尚餘一百二十一萬五千元之債務未清償，被上訴人就此部分之本票
    金額請求強制執行，於法並無不合之處，上訴人提起本訴，請求確認此部分之金
    額及自八十六年四月十日起至清償日止，按年息百分之六計算利息之本票債權不
    存在，為無理由，不應准許。另就已清償之二十八萬五千元及利息部分，被上訴
    人亦承認該部分之本票債權不存在，且被上訴人未就此部分之金額請求強制執行
    ，上訴人提起此部分之確認本票債權不存在之訴，明顯欠缺訴之利益，亦不應准
    許。綜上所述，上訴人之訴均無理由，應予駁回。原審為上訴人敗訴之判決，並
    無不合，上訴意旨猶指摘原判決不當，求予廢棄改判，為無理由，應予駁回。
九、本件事證已臻明確，兩造其餘攻擊防禦方法及所提之證據，核與判決結果無影響
    ，毋庸一一論述，附此敘明。
十、結論：本件上訴為無理由，依民事訴訟法第四百三十六條之一第三項、第四百四
    十九條第一項、第七十八條，判決如主文。
中　　　華　　　民　　　國　　九十一　　年　　　八　　　月　　 十六 　　日
                                            民事第三庭審判長法官　楊絮雲
                                                            法官  李維心
                                                            法官  林鴻達
右為正本係照原本作成
本件不得上訴
中　　　華　　　民　　　國　　九十一　　年　　　八　　　月　　 十六 　　日
　　　　　　　　　　　　　　　　　　　　　　　　　　　 法院書記官　林秀娥
